【裁判字號】    94,訴,27
【裁判日期】    950206
【裁判案由】    分配表異議之訴
【裁判全文】
臺灣臺中地方法院民事判決  九十四年訴字第二七號
    原      告    丙○○
    訴訟代理人    賴書貞  律師
    被      告    乙○○
    被      告    丑○○
    右二人
    訴訟代理人    黃文崇律師
    被      告    子○○○
    被      告    癸○○
    兼訴訟代理人  辰○○
    被      告    甲○○
當事人間分配表異議之訴事件，本院於中華民國95年1月23日言
詞辯論終結，判決如左：
    主    文
本院八十九年度執字第五八九一號強制執行事件，九十三年十一
月十八日所製作分配表，其中分配次序十二之原告債權遲延利息
週年利率百分之五，應更正為週年利率百分之二十。
原告其餘之訴駁回。
訴訟費用由被告負擔二分之一，餘由原告負擔。
    事實及理由
壹、程序事項之說明：被告子○○○未於言詞辯論期日到場，核
    無民事訴訟法第386條各款所列情形，應依原告之聲請，由
    其一造辯論而為判決。
貳、兩造之主張：
  一、原告主張：
    (一)查訴外人傅湧沼因向訴外人張高明購買坐落台中縣大雅鄉
      ○○段第97、115、116、124地號及學雅段第712、713、7
      35、893號等8筆土地（含本件拍賣抵押物強制執行事件之
      土地在內），需款融資繳付土地價款及增值稅，乃向訴外
      人鄭喬之及原告丙○○求借1億2千萬元，而徵得張高明同
      意，提供該八筆土地設定1億2千萬元之抵押權擔保借款，
      3 方於82年7月4日簽訂合約書。其中丙○○部分權利範圍
      為8分之3，應借金額為4,500萬元，鄭喬之應交付其餘7,
      500萬元。而原告丙○○支付傅湧沼1,800萬元，鄭喬之交
      付借款4,700萬元後，因傅湧沼未依約拆除地上物，原告
      、鄭喬之惟恐將來無法受償，遂中止借款。但傅湧沼以丙○○、鄭喬之涉及詐欺對之提起刑事詐欺之自訴﹙本院82
      年度自字第802號及台灣高等法院台中分院83年度上易字
      第1029號﹚後，復因亟需繳納增值稅，遂一面透過吳萬德
      代書，另行於83年5月23日覓得金主寅○○○、卯○○及
      蔡鎮懋、陳菊鶯等4人簽訂「借款切結書」，由傅湧沼及
      訴外人傅紀素真提供上開8筆土地抵押擔保，由渠等借款
      3000萬元予傅湧沼，補足丙○○原先依約定內容應借予之
      4,500萬元（實際丙○○只借1,800萬元，仍不足2, 700萬
      元），超過之300萬元，則先還給丙○○，再依出資比例
      共同取得第一順位抵押權，而由丙○○前設定「1億2千萬
      元，債權持分8分之3抵押權」移轉8分之2給予寅○○○等
      人，同日抵押權變更登記完畢，寅○○○、卯○○、辛○○、蔡鎮懋、楊進順、陳菊鶯等6人抵押權權利範圍各為
      24分之1，原告部分則留有權利範圍8分之1抵押權。
    (二)嗣訴外人鄭喬之向鈞院聲請准予拍賣抵押物，經鈞院以83
      年度執3字第8079號強制執行。於該執行程序進行中，執
      行處於84年2月7日通知其餘抵押權人即原告丙○○及寅○○○、卯○○、辛○○、蔡鎮懋、楊進順、陳菊鶯等人行
      使抵押權，惟除執行債權人鄭喬之外，其餘抵押權人均不
      同意行使抵押權。84年7月22日拍賣公告上載明上開8筆土
      地：「設定共同抵押權壹億貳仟萬元，其中丙○○、寅○○○、卯○○、辛○○、蔡鎮懋、楊進順、陳菊鶯之抵押
      權拍定後不塗銷，拍定後各筆土地所擔保之抵押債權金額
      ，待上開抵押權人表示意見，或另行訴訟處理，拍定人應
      補足增值稅、執行費用，並預繳拍定金額之八分之五後始
      得核發權利移轉證書，餘8分之5鄭喬之之抵押權拍定後塗
      銷」。拍賣結果永興段第97、115號、學雅段第735、893
      號土地執行所得為60,952,106元，鄭喬之受分配37,811,
      114元，不足金額為43,804,481元，其餘抵押權人丙○○
      、寅○○○、卯○○、辛○○、蔡鎮懋、楊進順則保留8
      分之3之抵押權，此可對照83年度執3字第8079號86年1月
      27日分配表記載即明。
    (三)上開83年度執3字第8079號後又繼續拍賣永興段第124、11
      6號土地及學雅段第713地號土地，執行所得48,480,000元
      ，分配情形如下：鄭喬之受分配29,538,875元，不足金額
      16,377,822元，鄭喬之並拋棄遲延利息之債權。丙○○扣
      除前次分配保留之抵押債權後，剩餘本息部份受分配5,90
      7,777元﹙遲延利息20%、違約金5%﹚，不足金額16,412,6
      02元﹙其中本金占15,000,000元﹚。寅○○○、卯○○、
      辛○○、蔡鎮懋、楊進順、陳菊鶯等六人均受分配1,969,
      258元﹙遲延利息6%、違約金5%﹚，不足金額2,615,804﹙
      均為本金﹚。此有87年3月5日分配表可稽。
    (四)原告於前開83年度執3字第8079號強制執行事件中就永興
      段第97、115號、學雅段第735、893號土地保留抵押權未
      予行使，抵押權未塗銷，嗣以鈞院85年6月24日85年度拍
      字第2164號拍賣抵押物裁定為執行名義，於86年5月14日
      聲請拍賣台中縣大雅鄉○○段第97地號及永興段第115地
      號土地﹙86年度執字第8519號十股﹚。該案嗣經債權人辰
      ○○、子○○○及癸○○﹙上開3人係繼受楊進順、蔡鎮
      懋2人之抵押債權﹚對分配表有異議，提起分配表異議之
      訴，經本院以88年度訴字第3154號及台灣高等法院台中分
      院90年度上字第458號判決後﹙丙○○均勝訴﹚，繫屬最
      高法院中，雙方達成和解，抵押權人撤回本件執行程序，
      未進行分配。又鄭喬之並未保留抵押權，故本件執行與鄭
      喬之債權無關。
    (五)鄭喬之的債權經過兩次分配後，僅剩16,377,822元，已如
      前述。而鄭喬之於88年7月2日，將剩餘債權讓與被告子○○○及丑○○，子○○○取得抵押權權利範圍8分之1、丑
      ○○8分之4，而丑○○事後又將其權利部分讓與其妻乙○○，故鄭喬之債權讓與後，被告子○○○權利範圍為8分
      之1，債權金額為3,275,564元；丑○○權利範圍為400分
      之199，債權金額為13,036,746元；乙○○權利範圍為400
      分之1，債權金額為65,512元。
    (六)基上所述，本院89年度執字5891號就最後一筆抵押標的即
      學雅段第712號土地拍賣所得，自應根據前開債權人分配
      後之不足額，依債權比例分配才是，但執行處於90年11月
      14日作成之分配表及此次93年11月19日所作之分配表，卻
      誤將次序17子○○○債權原本記載為2000萬元、次序20丑
      ○○債權原本記載為5970萬元、次序21乙○○記載為30萬
      元。亦即丑○○、乙○○、子○○○三人之債權原本合計
      為8000萬元，遠超過鄭喬之所轉讓之債權16,377,822元，
      故此部分分配顯有錯誤。又次序12丙○○部分，分配表所
      載延遲利息利率為5％，亦有錯誤。查抵押權人丙○○、
      鄭喬之與債務人傅湧沼借貸合約明確記載利息每萬元每月
      24 0元，後經執行處裁定遲延利息為20％，並載於83年度
      民執三字第8079號、87年3月5日之分配表中，故丙○○之
      遲延利息利率應為：「20％」，而非5％。，提起本件訴
      訟，請求更正分配表等語。並聲明：本院89年度執字第
      5891號強制執行事件，於93年11月19日所製作分配表次序
      13至次序21所列被告乙○○、被告丑○○、被告辰○○、
      被告癸○○、被告子○○○及被告甲○○所繼受之寅○○○、卯○○、辛○○、壬○○、戊○○、己○○、丁○○
      、庚○○等8人受分配之本金、利息及違約金金額應變更
      為如附表所示。分配次序12所列原告受分配金額應增加為
      9,144,587元。並聲明：鈞院89年度執字第5891號強制執
      行事件，於93年11月19日所製作分配表應變更為如附表所
      示。
  二、被告乙○○、丑○○則以：
    (一)按兩造就抵押權形成準共有，依民法第831條規定準用民
      法第3編第1章第4節共有之規定，而各共有人按其應有部
      分對於共有物之全部，有使用收益之權利，則準用結果，
      抵押權之共有人亦應按其應有部分對於抵押物之全部有擔
      保權利，並於其實行抵押權時就其賣得之價金應按其應有
      部分受清償，換言之，抵押權之各準共有人，只要在擔保
      範圍內之債權，就抵押物賣得之價金，自應按價金應有部
      分之比例內各自優先受償權利，方符抵押權共有之規定。
    (二)從而本件雖經3次拍賣，惟係就各不同抵押物分3次拍賣，
      拍賣所得之價金，如在各抵押權準共有人擔保範圍內，各
      準共有人間亦應按其應有部分比例分配，其中第1、2次之
      分配均如是，則本件第3次分配，亦應如此方符法律規定
      ，茲再說明歷次拍賣所得按抵押權各準共有人應有部分比
      例分配情形如下：
    (1)86.1.27拍賣永興段97、115、學雅段735、893號四筆土地
      8 分之5抵押權得款60,952,106元，扣除執行費331, 293
      元，增值稅23,140,992元，尚餘37,479,821元。分配情形
      如下：
      １．鄭喬之受分配37,479,821元。
      ２．丙○○保留8分之3抵押權，在上述土地上仍保有8分
          之3抵押權，故應在同額範圍內受清償，即受償37,
          479,821÷5/8×3/8＝22,487,892元。
    (2)87.3.5拍賣永興段124、116、學雅713號3筆土地全部抵押
      權得款48,480,000元，扣除執行費41,780元，增值稅1,17
      6,020元，尚餘47,262,200元。分配情形如下：
       １．鄭喬之分配47,262,200×5/8＝29,538,8755元。
       ２．丙○○等7人分配47,262,200×3/8＝17,723,325元
       。
    (3)89執5891號拍賣學雅段712地號土地得款00000000元，亦
      應按上述比例分配，即扣除執行費186333，增值稅316025
      ，尚餘00000000元，其依法應分配情形如下：
      １．21,624,242×5/8＝13,515,151.25元。
      ２．21,624,242×3/8＝8,109,090.75元。
    (三)再就鄭喬之之8分之5抵押權，歷次受償金額有無超過其債權
      擔保範圍，亦分別說明如下：
    (1)86.1.27受分配00000000，其中：
      １．利息(83.1.5-85.12.30)
        ．4500萬元之利息：26,901,370元。
        ．200萬元之利息：358,685元。
      ２．違約金(83.1.5-85.12.30)：7,024,247元。
      ３．本金：3,195,519元。
      ４．故尚餘本金43,804,481元及
        ．遲延利息自86.1.1起至清償日止。
        ．違約金自86.1.1起至清償日止。
    (2)87.3.5受分配29,538,875元。其中：
      １．本金受償27,426,659元，尚不足16,377,822元。
      ２．利息無(註明鄭喬之拋棄此部分債權)。
      ３．違約金85.12.31-86.12.19：0000000元。
      ４．故尚餘本金16,377,822元及自86.12.20起至清償日止
          之遲延利息與違約金。
    (3)如89執5891號應受配之8分之5部分亦僅13,515,151.25元
      ，尚在本金16,377,822元範圍內，可見鄭喬之之8分之5抵
      押權，歷次分配並無超越其擔保債權，要屬至明。
    (四)次查原告將第一次拍賣保留之8分之3抵押權不計入分配金
      額，又非按應有部分比例計算各筆土地拍賣所得價金，其
      結果自非合法。
    (五)原告主張之分配表關於被告之遲延利息註記為鄭喬之拋棄
      此部分債權云云，惟鄭喬之縱於87年3月5日分配時曾稱拋
      棄遲延利息之債權，亦僅以該次分配期間之遲延利息而已
      ，其餘遲延利息並無拋棄意思，尤其債權與抵押權讓與被
      告後，尤無一併拋棄抵押債權利息之可言，是原告之計算
      方式亦有違誤。
    (六)原告以土地登記簿上所載利息及遲延利息係實務上一般之
      記載方式，應以實際約定為準，請求遲延利息按年息百分
      之20計算云云，按不動產物權依法律行為而取得設定、喪
      失及變更者非經登記不生效力，民法第758條定有明文，
      是有關利息、違約金須經土地登記否則不生物權之效力，
      是其超過登記範圍部分自不在抵押權擔保範圍內，原告之
      主張顯無理由等語置辯。並聲明：原告之訴駁回。
  三、被告辰○○、癸○○則以：82年債務人傅湧沼以大雅鄉8
      筆土地，共同設定1億2千萬元，丙○○應出借8分之3（4
      千5百萬元），而鄭喬之應出借8分之5（7千5百萬元），
      而鄭喬之僅出借4千7百萬元，未補足2千8百萬元，當時分
      配表以權利範圍作分配，顯不合理，應以債權金額作為分
      配之依據，否則丙○○等7人豈不成為第二順位，因此被
      告同意以債權金額作分配表或對被告有利之方式為分配，
      惟該分配表未列計被告辰○○、癸○○之遲延利息及違約
      金，顯不公平等語置辯。並聲明；原告之訴駁回。
  四、被告甲○○則以：兩造皆係同一順位債權，本金、利息及
      遲延利息應依土地登記簿謄本登記各債權人之債權比例分
      配；遲延利息利率應依土地登記簿記載為準，原告所設定
      之遲延利息利率應與其他債權人所設定之內容相同，皆為
      年息百分之5，即使另有約定，亦不具法律效力，一切以
      登記為準；利息之起算日，原告亦應與其他債權人相同，
      即自82年7月4日起算；本金之分配亦應依土地登記簿謄本
      登記各債權人之債權比例分配。並聲明；原告之訴駁回。
  五、被告子○○○未於言詞辯論期日到場，亦未提出書狀為聲
      明或陳述。
參、兩造不爭執之事項：
  一、本院89度執字第5891號拍賣抵押物執行事件，拍賣債務人
      傅紀素真、李東照、廖秀雲、吳國芳、楊淑珍、李志強、
      劉龍海、張茂山、林秀薰、蔡騏鴻、廖海元、吳東穎即吳
      萬德（以下稱傅紀淑貞等12人）坐落台中縣大雅鄉○○段
      第712地號土地後，由本院民事執行處於90年11月6日作成
      第1次分配表，並定於90年12月18日分配。90年11月27 日
      執行處法官批示該分配期日暫停，將另訂期日分配。
  二、上開分配表經被告辰○○、癸○○、子○○○對原告丙○○、及被告卯○○、寅○○○、張茂山之繼承人辛○○等
      6人提起分配表異議之訴，經本院91年訴字第481號、臺灣
      高等法院台中分院92年上字第274號、最高法院93年台上
      字第1144號判決被告辰○○、癸○○、子○○○敗訴確定
      。
  三、本院執行處嗣於93年11月18日制作第2次分配表（以下簡
      稱系爭分配表），並定於93年11月30日分配。
  四、系爭分配表經原告丙○○於93年11月25日聲明異議。被告
      丑○○、乙○○對原告丙○○上開異議為反對之陳述。另
      被告寅○○○、卯○○、及張茂山之繼承人辛○○等6人
      於93年12月3日對原告丙○○上開異議為反對之陳述，且
      就系爭分配表聲明異議。
  五、執行法院於93年12月15日訊問原告丙○○、被告丑○○、
      乙○○、甲○○，其中被告丑○○、乙○○、甲○○當場
      表示對原告丙○○有反對之陳述。原告丙○○爰於93 年
      12月23日對系爭分配表提起分配表異議之訴。
  六、訴外人傅湧沼因向訴外人張高明購買坐落台中縣大雅鄉○○段第97、115、116、124、及學雅段第712、713、735、
      893號等八筆土地，需借款融資，而向訴外人鄭喬之及原
      告丙○○求借1億2千萬元，並提供上開8筆土地設定1億2
      千萬元之抵押權予原告丙○○、訴外人鄭喬之。其中原告
      丙○○權利範圍8分之3，應借金額為4千5百萬元；鄭喬之
      權利範圍8分之5，應借金額7千5百萬元。原告丙○○支付
      傅湧沼1千8百萬元、鄭喬之交付借款4千7百萬元後，因傅
      湧沼未依約拆除地上物，丙○○、鄭喬之惟恐將來無法受
      償，遂中止借款。但傅湧沼以丙○○、鄭喬之涉及詐欺對
      之提起刑事詐欺之自訴（台中地方法院82年度自字第8032
      號）後，另覓得金主陳菊鶯、寅○○○、辛○○、卯○○
      、楊進順、蔡鎮懋等6人各出資5百萬元共計3千萬元借予
      傅湧沼，以補足原告丙○○原先依約定內容應借予之4千5
      百萬元（實際原告丙○○僅出資1千8百萬元，加上金主6
      人共出資之3千萬元，共計4千8百萬元），故出資超過4千
      5百萬元之部分（即3百萬元）先還給原告丙○○，再依出
      資比例由原告丙○○、陳菊鶯、寅○○○、辛○○、卯○○、楊進順、蔡鎮懋等7人共同取得第1順位抵押權，亦即
      原告丙○○原設定「1億2千萬元，債權持分8分之3抵押權
      」移轉8分之2抵押權給予寅○○○等6人，寅○○○、卯
      ○○、辛○○、楊進順、蔡鎮懋、陳菊鶯等6人各取得抵
      押權權利範圍為24分之1，原告丙○○部分則有權利範圍8
      分之1抵押權。
  七、訴外人鄭喬之向本院聲請拍賣債務人傅紀素貞等12人所有
      之台中市○○段第97、115號、學雅段第735、893號等4筆
      土地，經本院83年度執3字第8079號強制執行，上述4筆土
      地拍賣價金為60,952,106元，扣除執行費331,293元、土
      地增值稅23,140,922元，餘37,479,821元皆分配予訴外人
      鄭喬之。
    (一)鄭喬之債權本金47,000,000元，受償37,479,821元。其中
      本金受償3,195,519元，及自83年1月5日起至85年12月30
      日止之利息、違約金34,284,302元。(尚不足本金43,804,
      481元)
    (二)丙○○之債權本金15,000,000元，其在上開土地保留8分
      之1抵押權未行使，故在37,479,821÷5/8×1/8 =7,495,
      964元之同額範圍內視為受清償。其中本金受償0元，及自
      83年1月5日起至85年12月30日止之利息、違約金7,495,96
      4元。（尚不足利息違約金3,712,940元）
    (三)陳菊鶯、寅○○○、辛○○、卯○○、楊進順、蔡鎮懋等
      六人之債權本金各為5,000,000元，於上開土地各保留24
      分之1抵押權未行使，故在37,479,821÷5/8×2/8÷6 =2
      ,498,655 元同額範圍內視為受清償。其中本金受償854,
      683元，及自83年1月5日起至85年12月30日止之利息、違
      約金1,643,972元。(尚不足本金4,145,317元)
  八、上開83年度執3字第8079號，續行拍賣債務人傅紀素貞等
      12人所有之台中市○○段124、116地號、學雅段713地號
      等3筆土地，上述3筆土地拍賣價金為48,480,000元，扣除
      執行費41,780元、土地增值稅1,176,020元，餘
      47,262,200 元，分配情形如下：
    (一)鄭喬之債權本金43,804,481元，就上述3筆土地設有8分之
      5抵押權，分配47,262,200×5/8 =29,538,875元。其中本
      金受償27,426,659元，及自85年12月31日起至86年12月17
      日止之違約金2,112,216元。（尚不足本金16,377,822 元
      ）
    (二)原告丙○○之債權本金15,000,000元，就上述3筆土地設
      有8分之1抵押權，分配47,262,200×1/8=5,907,777元。
      其中本金受償0元，前次未受清償之利息違約金3,712,94
      0元，及自85年12月31日起至86年12月17日之利息違約金
      3,616,439元。（尚不足利息違約金1,421,602元）
    (三)陳菊鶯、寅○○○、辛○○、卯○○、楊進順、蔡鎮懋等
      6人之債權本金各為4,145,317元，於上述3筆土地各設有
      24分之1抵押權，各分配得47,262,200×1/24 =1,969,258
      元。其中本金受償1,529,513元，及自85年12月31日起至
      86年12月17日之利息違約金439,745元。（尚不足本金2,6
      15,804元）
  九、債權移轉情形：
    (一)原抵押權人陳菊鶯權利範圍24分之1抵押權於87年10月19
      日移轉於張茂山，且於91年11月2日由張茂山之繼承人辛○○、壬○○、戊○○、己○○、丁○○、庚○○等6人
      繼承上開抵押權。
    (二)鄭喬之債權經兩次分配後，於88年7月2日，將剩餘債權讓
      與被告子○○○、被告丑○○，其各取得抵押權權利範圍
      8分之1、8分之4。而被告丑○○嗣後又將其部分權利（40
      0分之1）讓與其妻被告乙○○。
    (三)88年7月14日楊進順、蔡鎮懋二人將抵押債權讓與被告子
      ○○○（抵押權權利範圍24分之1）、被告癸○○（192分
      之7）、被告辰○○（192分之1）。
    (四)原抵押人卯○○、寅○○○、辛○○、壬○○、戊○○、
      己○○、丁○○、庚○○等八人之債權，於93年12月20日
      轉讓與被告甲○○。
  十、本院89年度執3字第5891號拍賣債務人傅紀素貞等12人所
      有台中縣大雅鄉○○段第712號，拍賣價金22,12 6,600元
      ，扣除執行費186,333元整、土地增值稅316,025元，餘21
      ,624,242 元整元。
  十一、原、被告就台中縣大雅鄉○○段第712號土地均為第一順
        位抵押權人，其設定抵押債權之權利範圍如下：
       (一)丙○○：24分之3
       (二)丑○○：400分之199
       (三)乙○○：400分之1
       (四)癸○○：192分之7
       (五)辰○○：192分之1
       (六)子○○○：6分之1
       (七)甲○○：144分之24
肆、得心得之理由：
  一、查本院89年度執字第5891號執行案件拍賣債務人傅紀淑貞
      等12人坐落台中縣大雅鄉○○段第712地號土地，所得價
      金本院執行處於93年11月18日作成系爭分配表，並定於93
      年11月30日分配，惟原告於分配期日前93年11月25日對系
      爭分配表聲明異議，被告對原告之聲明異議則為反對之陳
      述，是原告提起本件訴訟，並無不合，核先敘明。
  二、本件兩造均為系爭分配表所列第一順位抵押權人，所設定
      抵押債權之權利範圍如不爭執事項第十一所示，為兩造所
      不爭執，兩造所爭執者，茲分述如下：
    (一)本院89年度執字第5891號執行案件之拍賣價金，是否應依
      兩造債權人目前尚餘之債權比例分配或原始債權比例分配
      ？
    1.被告因輾轉受讓系爭土地原第一順位抵押權人之抵押權（
      詳如兩造不爭執事項第六、七、八、九所示），而與原告
      共有系爭抵押權，均為第1順位抵押權人。依民法第831條
      規定「本節規定，於所有權以外之財產權，由數人共有或
      公同共有者，準用之」，據此準用民法第3編第1章第4節
      第818條規定「各共有人按其應有部分，對於共有物之全
      部，有使用收益之權利」，則準用結果，系爭抵押權之共
      有人應按其應有部分對於抵押物之全部有擔保權利，並於
      其實行抵押權時就其賣得之價金應按其應有部分受清償。
      所謂按抵押權之應有部分受清償應係指按各抵押債權人之
      債權比例受清償（見謝在全著民法物權論），此一抵押債
      權比例不論係指實際債權比例，或指抵押權登記簿登記之
      債權比例，均係一始終固定之比例，不致於因各共有抵押
      債權人已受償之程度不同，而變動抵押債權之應有部分比
      例。例如第三人向共有抵押債權人之其中一人為部分清償
      ，其他抵押債權人並未受清償，亦不因此改變抵押債權共
      有人之間就系爭抵押物按應有部分受償之比例，只是已受
      償之金額不應再重覆受償。
    2.原告主張系爭土地拍賣前，各抵押債權共有人業經本院執
      行處分配受償二次，系爭土地拍賣所得價金，應根據各抵
      押債權人前二次分配後之不足額比例分配，即按所餘債權
      比例受償云云。惟查，兩造共有之抵押債權，業經本院83
      年度執3字第8079號執行案件，先後就拍賣所得價金於86
      年1月27日及87年3月5日作成分配表予以分配，該二次分
      配價金之方式均係按抵押權登記簿謄本登記之債權比例分
      配予各抵押債權共有人（如兩造不爭執事項第七、八所示
      ），並非按前次受償不足餘額之比例分配。原告主張此次
      分配應按前次受償不足額之比例分配，不同於本院前開二
      次分配表所作之分配比例，將使同一抵押債權之分配方式
      先後不一，已非公允，且依上開說明，受償餘額比例並非
      抵押債權應有部分比例，抵押物拍賣價金依受償餘額比例
      分配，顯於法不合。
    3.原告復主張訴外人鄭喬之於88年7月2日將剩餘債權16,377
      ,822 元轉讓被告乙○○、丑○○、子○○○三人，但系
      爭分配表所列乙○○、丑○○、子○○○三人之債權金額
      合計為8千萬元，超過前手鄭喬之所轉讓之債權，故系爭
      分配表顯有錯誤云云。惟查，依系爭土地登記簿謄本所載
      系爭抵押權擔保之債權額為1億2千萬元，訴外人鄭喬之抵
      押債權權利範圍為8分之5，原告抵押債權權利範圍為8分
      之3，嗣因原告移轉抵押債權權利範圍8分之2給予寅○○○、卯○○、辛○○、楊進順、蔡鎮懋、陳菊鶯等6人，
      原告之抵押債權權利範圍剩8分之1，訴外人鄭喬之抵押債
      權權利範圍8分之5則全數移轉予被告乙○○、丑○○、子
      ○○○三人，依此比例（即土地登記簿謄本記載之債權權
      利範圍比例）計算可知，原告之債權額為1500萬元，被告
      乙○○、丑○○、子○○○三人之債權額為8000萬元，故
      系爭分配表列載乙○○、丑○○、子○○○三人之債權金
      額共計8000萬元，原告債權金額1500萬元而為分配，顯係
      依據土地登記簿謄本登記之債權比例而為分配，與前開二
      次分配表所為分配比例一致，並無違誤。而乙○○、丑○○、子○○○三人於系爭分配表受償之金額共計11,688,
      239元（43831+0000000+0000000＝00000000），並未超過
      鄭喬之所餘債權額16,377,822元。原告之主張，洵無可採
      。
    (二)系爭分配表分配次序12原告丙○○債權之遲延利息之利率
      5% 是否應更正為20%？
    1.按抵押權所擔保者為原債權、利息、遲延利息及實行抵押
      權之費用，但契約另有訂定者，不在此限，民法第861條
      定有明文。又按抵押權所擔保債權之範圍，應包括遲延利
      息在內，且不以經為登記為必要（最高法院73年台抗字第
      239號判例可參）。故遲延利息依法得為請求，且當然為
      抵押權效力所及，不以登載於抵押權設定契約書或他項權
      利證明書內為生效要件。再者，遲延之債務以支付金錢為
      標的者，不問其債務是否原應支付利息，債權人均得請求
      依法定利率計算之遲延利息，不過應付利息之債務，有較
      高之約定利率時，從其約定利率計算遲延利息（最高法院
      22年上字第3536號判例可參）。惟約定之利率，超過週年
      百分之20者，債權人對於超過部分之利息，無請求權，為
      同法第205條所明定。
    2.原告主張抵押權人丙○○、鄭喬之與債務人傅湧沼借貸合
      約記載利息每萬元每月240元，已超過週年利率20％，執
      行處乃以週年利率之上限20％計算遲延利息，並載於83年
      度民執三字第8079號分配表中等情，業據提出該分配表影
      本附卷可稽，且為被告所不爭，堪信為真實。依土地登記
      簿謄本原告債權之遲延利息記載為「依照中央銀行放款利
      率」，惟其既與債權人之借貸契約另有利息之利率約定，
      依上開說明，縱使土地登記簿謄本或他項權利證明書之遲
      延利息未登記，仍應從其約定，而為抵押權擔保之範圍。
      惟超過年息20％之部分，依法並無請求權。是以系爭分配
      表分配次序12原告債權之遲延利息利率應更正為年息20％
      。原告此部分主張，洵屬可採。
    (三)被告子○○○、丑○○、乙○○是否拋棄請求遲延利息而
      未於系爭分配表記載遲延利息？是否應更正系爭分配表？
      查系爭分配表固未列載被告子○○○、丑○○、乙○○之
      遲延利息，惟被告子○○○、丑○○、乙○○縱未拋棄遲
      延利息之請求，惟渠等就系爭分配表未列載遲延利息既未
      聲明異議，僅對原告之聲明異議為反對陳述，是被告丑○○、乙○○自不得以其未拋棄遲延利息為異議，請求加計
      遲利息並更正系爭分配表。被告此部分之請求，即無可採
      。
    (四)綜上所述，原告提起本件分配表異議之訴，請求本院89年
      度執字第5891號強制執行事件，於93年11月18日作成之系
      爭分配表，其中分配次序12原告丙○○之遲延利息年息5
      ％應更正為年息20％，洵屬有據，應予准許；至於原告請
      求更正逾上開金額部分，尚嫌無據，應予駁回。
伍、訴訟費用負擔之依據：民事訴訟法第79條。
中    華    民    國    九十五    年   二   月  六    日
                        臺灣臺中地方法院民事第一庭
                              法  官  吳蕙玟
正本係照原本作成
如對本判決上訴，須於判決送達後廿日內向本院提出上訴狀
中    華    民    國    九十五    年   二   月  十六  日
                              書記官  黃鴻鑑


司法院資訊處製作；財團法人民間司法改革基金會備份。
